臺灣臺中地方法院民事判決
110年度簡上字第41號
上  訴  人  林瑞文  
訴訟代理人  曾仰君律師
被上訴人    劉明忠  

上列當事人間確認本票債權不存在事件，上訴人對於民國109年1
1月25日本院臺中簡易庭108年度中簡字第3330號第一審民事簡易
判決提起上訴，經於110年12月24日言詞辯論終結，本院合議庭
判決如下：    
    主      文
一、原判決關於駁回上訴人後開第二項之訴部分，暨訴訟費用之
    裁判（確定部分除外）均廢棄。
二、上開廢棄部分，確認被上訴人持有上訴人共同簽發如附表所
    示本票之票據債權，就其中超過新臺幣14萬7000元及自民國
    108年9月12日起至清償日止，按年息6%計算之利息之部分不
    存在(不含已確定部分)。
三、上訴人其餘上訴駁回。
四、第一審訴訟費用（確定部分除外）、第二審訴訟費用，由上
    訴人負擔百分之92，餘由被上訴人負擔。
    事實及理由
甲、程序方面：
　　被上訴人未於言詞辯論期日到場，核無民事訴訟法第386條
    所列各款情形，爰依上訴人之聲請，由其一造辯論而為判決
    。　
乙、實體方面：　　　
一、上訴人主張：　
(一)上訴人因有資金周轉需求，於民國107年1月3日持由上訴人
    及訴外人林胡金珠共同簽發附表所示本票（下稱系爭本票）
    作為擔保，向被上訴人借款新臺幣(下同)20萬元，約定應於
    108年8月10日清償借款，利息為月息4分，每月償還本息1萬
    8000元，並簽署乙紙借款金額為20萬元之借據。嗣被上訴人
    持系爭本票向本院聲請強制執行，經本院以108年度司票字
    第6131號裁定(下稱系爭裁定)准許。惟被上訴人於借款時已
    先預扣利息2萬1000元，故實際僅交付上訴人借款17萬9000
    元，上訴人自107年1月11日起至108年9月11日止，業已陸續
    償還被上訴人計21萬3000元，顯已超出實際借款金額，應認
    上訴人就前開借款已清償完畢，則被上訴人所持系爭本票債
    權之請求權已歸消滅而不存在。為此提起確認之訴，請求判
    決確認被上訴人就系爭本票票面金額36萬元及自107年7月15
    日起至清償日止，按年息6%計算之利息部分，對上訴人之票
    據債權不存在等語。
(二)於本院補陳：
　　上訴人於107年1月間向被上訴人借貸20萬元時，共簽署系爭
    本票、乙紙借據、乙份借貸契約，乙份保證人資料及20萬元
    分20期之繳費分配單，簽署後交由被上訴人保管。上訴人當
    時所簽署之其中乙紙借貸契約所載借款金額乃20萬元，其餘
    借貸契約則未記載借款金額，被上訴人於原審提出用以鑑定
    之借款契約，其上所載借款金額30萬5000元係由被上訴人自
    行填寫。又被上訴人於原審陳稱之借款金額與利息金額不一
    ，足見被上訴人主張之借貸金額並非屬實。
二、被上訴人未於本院言詞辯論期日到場，惟曾於原審到場並提
    出書狀抗辯：
　　上訴人於107年1月3日向被上訴人借款30萬5000元，兩造訂
    立借款契約書(下稱系爭借款契約)，約定以本息平均攤還方
    式，由上訴人每月償還1萬8000元予被上訴人，並經被上訴
    人當場交付上訴人前開款項，且由上訴人當場點收無誤，上
    訴人則交付系爭本票用供擔保還款。詎上訴人事後給付21萬
    3000元後即未再依約清償，尚有借款14萬7000元未償還等語
    。
三、原審判決確認被上訴人持有之系爭本票，於超過16萬72元及
    自108年9月12日起至清償日止按年息百分之20計算之利息部
    分，對於上訴人之票據債權不存在，駁回上訴人其餘之請求
    ，並依職權宣告假執行。上訴人就其敗訴部分聲明不服，提
    起上訴，於本院上訴聲明：(一)原判決不利於上訴人部分廢
    棄。(二)上開廢棄部分，確認被上訴人所執有系爭本票，除
    原判決所確認在票面金額中19萬9928元範圍内之債權不存在
    外，其餘在票面金額16萬72元範圍内之票據債權請求權及利
    息請求權亦對上訴人不存在。被上訴人對其敗訴部分未聲明
    不服，此部分不在本院審理範圍。
四、本院之判斷：　　
(一)按確認法律關係之訴，非原告有即受確認判決之法律上利益
    者，不得提起之，民事訴訟法第247條第1項前段定有明文。
    又所謂即受確認判決之法律上利益，係指因法律關係之存否
    不明確，致原告在私法上之地位有受侵害之危險，而此項危
    險得以對於被告之確認判決除去之者而言（最高法院42年台
    上字第1031號判決意旨參照）。查：上訴人主張被上訴人執
    有系爭本票，向本院聲請本票裁定，經本院以系爭裁定准予
    強制執行，業經本院調閱本院108年度司票字第6131號民事
    聲請卷宗確認屬實，上訴人既否認系爭本票債權請求權之存
    在，則兩造間就系爭本票債權請求權是否存在乙節即屬不明
    確，對上訴人而言，其法律地位即有受侵害之危險，而此危
    險得以對於被上訴人之確認判決除去之，揆諸前揭法律規定
    及判決意旨，上訴人提起本件確認之訴具有確認利益，應予
    准許。
(二)上訴人主張其於107年1月間向被上訴人借款，由上訴人、林
    胡金珠共同簽立系爭本票擔保借款本金及利息之償還，並約
    定每月應由上訴人償還本息共1萬8000元，而上訴人已償還2
    1萬3000元等事實，業據上訴人提出清償金額統計表、台新
    銀行帳號00000000000000號帳戶存摺交易明細影本、匯款申
    請書、LINE對話紀錄為證，並為被上訴人所不爭執（見原審
    卷第77、91頁），是此部分事實，應堪認為真實。
(三)上訴人固主張：伊僅向被上訴人借款20萬元，被上訴人預扣
    2萬1000元之利息，實際上僅交付伊17萬9000元，至系爭借
    款契約所載借款金額30萬5000元係由被上訴人事後填載，與
    兩造間之實際借款金額不符等語（見本院卷第45頁）。惟被
    上訴人抗辯：上訴人於107年1月3日向伊借款30萬5000元，
    交付系爭本票、個人資料表及系爭借款契約等情，業據提出
    系爭本票、個人資料表及系爭借款契約為證（見原審卷第11
    1-115頁）。而系爭借款契約記載：借款契約書。立契約書
    人債務人林瑞文（註，親筆簽名，以下簡稱甲方）。債權人
    (以下簡稱乙方）緣甲方此前向第三人305000(註，手寫數字
    ，其下標示底線)借款，然因利息過高，故轉向乙方借款以
    清償前利息過高債務，雙方並約定條款如下：一、乙方願貸
    與甲方新台幣（下同）305000(註，手寫數字，其下標示底
    線)元整，於訂立本契約同時由乙方給付甲方，並經甲方當
    場點收現金無誤，不另開立收據。二、甲、乙雙方約定甲方
    應於民國(下同）108年8月10日起前清債所有借款。三、甲
    、乙雙方約定本契约之借款利息為20%，如甲方屆期未清償
    所有借款時，即應無條件給付與借款金額之20%之懲罰性違
    約金予乙方。四、甲、乙雙方如因本契約涉訟時，同意以臺
    灣臺中地方法院作為第一審管轄法院。五、本契約一式二份
    ，甲、乙雙方各持一份為憑據。立契約書人甲方：林瑞文。
    身分證字號：…地址：…。乙方：劉明忠…中華民國107年1月3
    日（見原審卷第111、147頁）。上訴人於原審首係主張系爭
    借款契約並非上訴人所親簽，經原審依上訴人聲請送請內政
    部警政署刑事警察局依特徵比對法鑑定結果：借款契約書上
    「林瑞文」及「台南市○○區○鎮里000號之14」等字跡，與系
    爭本票、及上訴人當庭書寫之簽名等文件上字跡均相符，此
    外，系爭借款契約上數字即借款金額「305000」字跡有2處
    ，均未發現遭塗改等情，分別有該局109年3月17日刑鑑字第
    1090007846號鑑定書、109年5月26日刑鑑字第1090035635號
    鑑定書在卷可稽（見原審卷第127、第143頁），足認系爭借
    款契約確實係由上訴人親簽，其上所載借款金額亦未經塗改
    。然而，本件借款之確切數額乃本案主要攻防方法，上訴人
    於原審108年10月17日起訴後，再再宣稱並未簽立系爭借款
    契約（見原審卷第85、101、109-110、117-118頁），並請
    求送請鑑定，迄獲上開鑑定結果，上訴人始翻異前詞，改稱
    曾簽署系爭借款契約，惟其上所載借款金額30萬5000元乃被
    上訴人事後填載等語（見原審卷第174-175頁），上訴人就
    此部分所述前後不一，究否為真，殊值存疑。次經檢視系爭
    借款契約其上所載文字泰半皆以電腦打字，內文須以手寫填
    載欄位僅為「債務人欄簽名處」、「借款金額」、「還款日
    期」及最下方「立契約書人之基本資料」（見原審卷第111
    、147頁），足認系爭借款契約之格式、文字皆非複雜難辨
    ，而借款金額欄位除明示於系爭借款契約之正上方外，更於
    其下特別標示底線，顯屬系爭借款契約核心記載事項，且借
    款確切數額攸關上訴人權益至鉅，上訴人既依民間借款習慣
    簽署系爭本票，並邀得林胡金珠共同擔任發票人，將系爭本
    票交付被上訴人作為擔保（見原審卷第149頁），復詳細填
    載乙紙填寫家庭生活背景、親友聯絡方式、公司資料、學經
    歷等之個人資料表交付被上訴人收執（見原審卷第113頁）
    ，足見上訴人簽署上開文件時，應有充裕時間逐一過目後再
    予填寫，上訴人主張系爭借款契約所載借款金額30萬5000元
    乃被上訴人事後填寫，要與前述借款情節相佐，且未能舉證
    以實其說，而無可採。況上訴人填寫之個人資料表其上所載
    「須貸金額」欄位係由上訴人親自書寫「360000」，上開金
    額亦與系爭本票所載票面金額相符，益見上訴人向被上訴人
    商議借款金額時，借款需求至少應在30萬元以上，若本件借
    款金額確如上訴人所述僅為20萬元，此與系爭本票所載票面
    金額36萬元之差額高達16萬元，幾與其所主張之實際借款金
    額相同，倘上訴人當場確實僅向被上訴人借得20萬元，難認
    上訴人當時未要求重新更正系爭本票擔保金額，猶將票面金
    額與實際借款金額存在近一倍差額之系爭本票交付被上訴人
    用供擔保，此舉無異將上訴人及林胡金珠置身於爾後遭被上
    訴人無端追償36萬元之風險，是上訴人主張系爭借款契約所
    載借款金額30萬5000元係由被上訴人事後填載乙節，核與借
    貸習慣及前述客觀事證相悖，無足採憑。準此，被上訴人抗
    辯本件借款金額為30萬5000元，且已由被上訴人交予上訴人
    收執，上訴人等人並簽發系爭本票擔保該借款等事實，應屬
    可信。
(四)兩造均不爭執上訴人於107年1月間向被上訴人借款後迄109 
    年8月11日止，業已向被上訴人清償21萬3000元本息(見原審
    卷第19、23、77-93頁)。惟依上訴人之主張，其與被上訴人
    約定雙方之借款以民間利率月息4分計算，分20期償還，每
    月需還款本金1萬元、利息8000元等情，而上訴人自107年1
    月 11日至108年9月11日止，共計還款20次。其中，僅第1次
    至第9次每月還款1萬8000元，其餘自107年10月起之月份僅
    每月還款3000元至8000元不等(見原審卷第23、87頁)。上訴
    人雖主張還款金額之減縮業經被上訴人同意，並提出兩造間
    之 LINE對話為證(見原審卷第229頁)，然該對話中未見被上
    訴人同意減縮上訴人還款金額，並拋棄其餘未清償之分期債
    權，無法證明上訴人自107年10月起僅需每月清償3000元至8
    000元不等之款項，即已清償各期原應清償之款項。足見依
    上訴人主張之利率及還款方式，上訴人就本件借款雖向被上
    訴人清償前述之21萬3000 元,然就本金部分僅清償8萬元(見
    原審卷第23頁)。而上訴人等人簽發系爭本票為擔保，向被
    上訴人借款之金額為30萬5000元，業如前述，是上訴人主張
    其已清償全部借款，要非可採。其次，本件若採被上訴人之
    抗辯，以系爭借款契約第3條所載年息20%，並對照上訴人主
    張之各期還款金額(見原審卷第23頁)，資以計算本件借款之
    還款餘額即如原判決附表二所示，則上訴人迄108年9月11 
    日止，尚有16萬72元借款本金未清償。然被上訴人於108年1
    2月2日及108年12 月26日在原審先後具狀自承依系爭借款契
    約第2條及第3條約定上訴人應於108年8月10日前清償所有 
    借款即30萬5000元，上訴人迄今僅已償21萬3000元，尚有14
    萬7000元未償還，是系爭本票之原因關係之消費借貸債權並
    未消滅等語(見原審卷第79、93頁)，核係自認上訴人就本件
    借款迄最後一次在108年9月11日清償本利之結果，其未清償
    之本金餘額為14萬7000元，自應認兩造間之借款本金債權額
    迄108年9月11日止，為14萬7000元。再則，被上訴人持系爭
    本票聲請系爭裁定准予強制執行，所請求之利息為年息6%,
    經該裁定予以准許，有系爭裁定在卷可憑(見原審卷第25、2
    6頁)，堪認系爭本票所擔保之本件借款除前揭本金14萬7000
     元外，尚包括自108年9月12日起至清償日止，按年息6%計
    算之利息。
五、綜上所述，上訴人以系爭本票所擔保之借款業已全數清償為
    由，訴請確認被上訴人持有系爭本票之票據債權除原判決所
    確認在票面金額中19萬9928元範圍内之債權不存在外，其餘
    在票面金額16萬72元範圍内之票據債權請求權及利息請求權
    亦對上訴人不存在。就其中超過本金14萬7000元及自108年9
    月12日起至清償日止按年息百分之6計算之利息之部分，為
    有理由，應予准許；至在前述數額之本利範圍以內部分所為
    請求，則無理由，應予駁回。原審就上開應准許部分為上訴
    人敗訴之判決，自有未洽。上訴意旨就此部分指摘原判決不
    當求予廢棄改判，為有理由，應由本院予以廢棄改判，如主
    文第2項所示。至於上開不應准許部分，原審為上訴人敗訴
    之判決，核無違誤(本件為確認之訴，並無強制執行之問題
    ，無須為假執行之宣告，原判決諭知得假執行部分，則屬顯
    然錯誤，應由原審自行更正。)上訴意旨，就此部分，仍執
    陳詞指摘原判決不當，求予廢棄改判，為無理由，應駁回其
    上訴。
六、本件事證已臻明確，兩造其餘攻擊防禦方法及證據，核與判
　　決之結果不生影響，爰不一一論列，併此敘明。
七、據上論結，本件上訴為一部有理由，一部無理由，依民事訴
    訟法第436條之1第3項、第449條第1項、第450條、第79條，
    判決如主文。　　
中　　華　　民　　國　　111　年　　1　　月　　28　　日
                  民事第四庭  審判長  法  官   黃渙文

　　　　　　　　　　　　　　　　　　  法  官   董庭誌
　　　　　　　　　　　　　　　　　　　
　　　　　　　　　　　　　　　　　　　法  官   林婉昀

不得上訴。
附表
發票人 金額 發票日 到期日 票號 林瑞文、林胡金珠 360,000 107年1月3日 無 WG-0000000 
上為正本係照原本作成。
中　　華　　民　　國　　111 　年　　1 　　月　　28　　日
                                      書記官   王嘉仁